【裁判字號】    95,訴,7188
【裁判日期】    950821
【裁判案由】    酌減違約金
【裁判全文】
臺灣臺北地方法院民事判決              95年度訴字第7188號
原      告  乙○○
訴訟代理人  呂康德律師
被      告  安泰商業銀行股份有限公司
法定代理人  甲○○
訴訟代理人  丙○○
            丁○○
上列當事人間請求酌減違約金事件，本院於中華民國九十五年八
月三日言詞辯論終結，判決如下：
    主  文
原告之訴及假執行之聲請均駁回。
訴訟費用由原告負擔。
    事實及理由
壹、原告主張：
一、原告於民國93年4月15日透過被告之仲介公司僑茂房屋仲介
    股份有限公司（下稱僑茂公司）向被告要約買受門牌號碼為
    臺北市○○區○○路357號房屋及坐落土地應有部分（下稱
    系爭房屋），要約總價為新台幣（下同）35,000,000元，嗣
    後，被告接受要約，兩造乃於93年5月27日簽訂正式之買賣
    契約書，除原收1,000,000元之斡旋金轉為定金外，原告另
    行交付2,000,000元，作為第一次付款之價金。嗣原告於93
    年6 月14日發函向被告解除契約，要求返還價金，因被告未
    予理會，原告乃向鈞院起訴請求返還價金（本院93年度訴字
    第2972號）。因原告解除契約，請求回復原狀之訴訟已敗訴
    ，被告有權依買契約第8條之約定沒收已交訂金及價金做為
    違約金，但若沒收3,000,000元做為違約金，其違約金顯然
    過高，原告乃依法起訴請求鈞院酌減違約金，理由如下：
（一）就系爭房屋，原告解約未久，被告已覓得買主，其出售之
      價金更高於原價金35,000,000元，被告非但無任何損失，
      更因而獲利。
（二）本件買賣原告之所以解約並且不願再繼續繳付第二期以後
      之價金，實乃因被告違反要約書之條件，非原告故意違約
      不買。
（三）契約書第8條之約定，不論買受人繳交多少價金，一旦違
      約，出賣人可解約，沒收全數已繳價金做為違約金，顯然
      加重買受人即原告之責任，明顯違反民第247條之1第2、4
      款之規定而無效。
（四）原告本以為被告已保證無違建，熟料被告卻不承認收到要
      約書，原告可謂因錯誤而買受系爭房屋，原告要求酌減違
      約金，應屬正當合理。
二、一般買賣不動產之情形，若買受人違約不買，出賣人僅得沒
    收定金，而本件之定金為要約時之1,000,000元，故本件之
    違約金應酌減至1,000,000元以下。且若謂被告真有損失，
    應係告解約（93年6月15日）至被告出售第三人（93年9月20
    日）間利息之損失而已，期間大約三個月左右，以總價35,0
    00,000元扣除已付之3,000,000元計算，當時之定存利率尚
    不及年息2%，三個月之利息尚不及160,000元，即以年息5%
    之法定遲延利息計算，三個月之遲延利息不過400,000元左
    右，故原告認為若沒收500,000元價金做為違約金，應屬合
    理，因此依民法第259條第2款之規定，請求被告返還其餘之
    價金2,500,000元及自93年6月16日計算之遲延利息。
三、並聲明：
（一）被告應給付原告2,500,000元，及自民國93年6月16日起至
      清償日止，按年息5%計算之利息。
（二）原告願供擔保，請准予宣告假執行。
貳、被告則以下列辯詞置辯：
一、系件買賣契約書為兩造所共同協商擬訂之契約條款，而非被
    告預先擬訂、大量適用於相同交易情形之定型化契約，原告
    復無舉證證明其確在急迫、輕率之情形下簽訂買賣契約書，
    且其內容權利義務之分配亦稱合理，故當無原告所謂有違反
    民法第247條之1第2、4款之規定而致違約金條款無效之適用
    。
二、系爭買賣契約之解除實非有可歸責於被告之事由，乃導因於
    原告之任意違約。
三、事實上被告於原告違約進而與原告解約後，因被告承受系爭
    買賣標的物已逾二年，為避免積壓營運資金，且被告受有金
    融機構處分承受擔保品年限之限制，乃以33,750,000元出售
    與第三人，是以，被告非但無原告所謂因而獲利，反而受有
    1,250,000元之價金差額損失。
四、定金之交付既在契約履行以前，其目的係在強制契約之履行
    ，則關於定金金額之酌訂，當非以契約不能履行時，可能發
    生之損害賠償額為衡量標準，此與違約金係約定債務人不履
    行債務時，始應支付者有所不同。且依民法第249條第2款規
    定，契約因可歸責於付定金當事人之事由，致不能履行時，
    定金不得請求返還。是故，原告主張本件之違約金應酌減至
    定金金額1,000,000元以下，並無依據。
五、並聲明：
（一）請求駁回原告之訴及假執行之聲請。
（二）如為不利於被告之判決，被告願供擔保，請准免為假執行
      。
參、得心證之理由：
一、原告主張其透過被告之仲介公司僑茂公司於93年5月27日以
    總價35,000,000元向被告買受系爭房屋，除原收1,000,000
    元之斡旋金轉為定金外，原告另行交付2,000,000 元，共計
    3,000,000元，作為第一次付款之價金。嗣原告主張被告違
    約而解除契約，而提起請求被告返還價金之民事訴訟，業經
    判決原告敗訴判決確定（下簡稱前案）等情，業據其提出買
    賣契約書、民事判決書影本為證，並為被告所不爭執，應認
    為真正。
二、原告主張被告沒收3,000,000元作為違約金，顯然太高等語
    ，被告則以上開辯詞資為抗辯。故本件爭執點在於被告沒收
    之違約金是否過高，應否酌減？茲分述如下：
（一）查兩造就系爭房屋之買賣契約書第八條約定：「甲乙雙方
      應誠實履行本契約，甲方（指原告）『如不依約交付殘餘
      價金』或因可歸責甲方之事由，致不能如期交付價金時，
      得由乙方（指被告）解除契約，『所交訂金及價金全數沒
      收做為違約金』」。又查原告自承被告於前案一審審理中
      致函原告，要求給付第二期之價金4,000,000元，否則依
      契約書第八條之約定沒收原告已繳之定金及價金3,000,00
      0元等語，而前案判決既已認定被告並未違約，原告解除
      上開買賣契約無理由確定在案，則原告即有付款之義務，
      原告既自承未繼續付款，揆諸上開約定，被告沒收原告已
      給付之定金及買賣價金共3,000,000元作為違約金，即屬
      有據，原告主張被告應沒收者，應僅限定金1,000,000元
      ，故違約金應酌減至1,000,000元以下云云，即不可採。
（二）查系爭房屋於原告違約，由被告解除契約後，於93年9
      月8日賣予訴外人蔡啟芳之事實，業據被告提出買賣契約
      書影本為憑（見本院卷第44頁），且該契之見證人與兩造
      之上開買賣契約之見證人相同，所蓋印文亦相同，應認被
      告所提之買賣契約書為真正。是以觀之該買賣契約書所載
      之買賣價金為3,375,000元，顯然比兩造約定之價金3,500
      ,000 元減少1,250,000元，故原告主張被告覓買主之買賣
      價金高於原價金，被告無任何損失云云，即不可採。
（三）原告主張前案中，被告推卸責任，以不受要約書條件之拘
      束，辯稱未收到要約書，原告敗訴之主因，此屬法院證據
      取捨之問題，非原告有何違約云云，惟查，原告違約乃於
      未繼續付款之故，已如前述，且前案所為證據取捨亦係為
      作事實認定，前案確定判決既已認定未違約，原告未繼續
      付款，即應認違約，故原告此部分主張應不足採。
（四）按依照當事人一方預定用於同類契約之條款而訂定之契約
      ，為左列各款之約定，按其情形顯失公平者，該部分約定
      無效：一、免除或減輕預定契約條款之當事人之責任者。
      二、加重他方當事人之責任者。三、使他方當事人拋棄權
      利或限制其行使權利者。四、其他於他方當事人有重大不
      利益者。民法第247條之1固定有明文。然查兩造約定之買
      賣契約，是否屬依照當事一方預定用於同類契約之條款而
      訂定附合契約，原告並未舉證以實其說，且參以兩造之買
      賣契約與被告就系爭房屋賣予訴外人蔡啟芳之買賣契約書
      之契約條文內容亦大異其趣，益證被告所辯兩造契約之書
      係共同協商擬訂等語應屬可採，則兩造買賣契約應非屬民
      法第247條之1第1項之附合契約性質，自無該法條之適用
      ，故原告主張本件買賣契約第八條之約定違反上開法條而
      無效云云，自不可採。
（五）再查前案判決係認定所謂要約書上並無被告之簽名，且被
      告不負瑕疵擔保責任。故原告於本件復爭執被告未告知系
      爭房屋有違建，被告不承認收到要約書云云，即不可採，
      從而原告主張因錯誤而買受系爭房屋，故要求酌減違約金
      ，為正當合理云云，亦不足採。
（六）原告主張應酌減違約金之理由，均不足採，已如前述，況
      按損害賠償總額預定性違約金經法院核減後，就減少部分
      應依不當得利規定返還，與契約解除後之回復原狀義務，
      兩者之法律關係不同，其請求權個別存在。當事人行使解
      除權後，依民法第二百五十九條及第二百六十條規定，除
      請求回復原狀外，並得請求損害賠償，亦即民法第二百五
      十九條乃不當得利之特別規定，僅適用於解除契約後之回
      復原狀義務，其範圍與一般不當得利不同。是以約定之違
      約金過高，經法院酌減之數額，應依一般不當得利規定請
      求返還。亦即應按所酌減之數額依民法第一百八十二條第
      二項計付利息。最高法院94年台上字第1874號判決意旨參
      酌。查本件買賣契約係原告違約，其解除契約之意思表示
      已不生效力，況縱然上開違約金得以酌減，原告依民法第
      259條第2款規定，請求契約解除回復原狀，揆諸上開判決
      意旨，應屬無據。
三、從而原告依民法第259條第2款定，請求被告給付2,500,000
    元及自93年6月16日起至清償日止，按年息百分之五計算之
    利息，為無理由，應予駁回。原告受敗訴判決，其假執行之
    聲請即失所依據，應併予駁回。
四、因本案事證已臻明確，兩造其餘主張陳述及所提之證據，經
    審酌後，認與判決結果無影響，爰不一一論駁，附此敘明。
肆、結論：本件原告之訴為無理由，並依民事訴訟法第78條，判
    決如主文。
中    華    民    國    95    年    8     月    21    日
                  民事第二庭    法  官  黃雯惠
以上正本係照原本作成。
如對本判決上訴須於判決送達後20日內向本院提出上訴狀。
中    華    民    國    95    年    8     月    21    日
                                書記官  林玗倩


司法院資訊處製作；財團法人民間司法改革基金會備份。
